臺灣高等法院刑事判決　　　　　　　　　　　　　　九十一年度上易字第五三三號
　　上訴人　即
　　被　　　告　甲○○
　　上訴人　即
　　被　　　告　乙○○
右上訴人因傷害案件，不服臺灣板橋地方法院九十年度易字第一○六九號，中華民國
九十年十月三日第一審判決（起訴案號：臺灣板橋地方法院檢察署九十年度偵字第一
○八八號）提起上訴，本院判決如左：
    主  文
原判決撤銷。
甲○○、乙○○傷害人之身體，各處拘役伍拾日，如易科罰金，均以參佰元折算壹日
。
    事  實
一、甲○○與乙○○係分別居住於臺北縣土城市○○○路一三七之一號九樓（與十樓
    合為樓中樓）及十一樓之同棟大樓鄰居，於民國八十九年十二月六日十時許，甲
    ○○因不滿居於樓上之乙○○家人在屋內玩耍跑跳製造噪音，影響居家安寧，乃
    上樓與乙○○理論而生口角爭執，甲○○與乙○○竟各萌生傷害之犯意，相互徒
    手攻擊，乙○○並以口咬甲○○左手，乙○○因而受腹部挫傷、頸部瘀傷及左手
    背瘀傷，甲○○則受左、右頸部抓傷、左手背處咬傷、瘀腫、左、右手背、腕抓
    傷等傷害。
二、案經被害人甲○○與乙○○分別訴由臺北縣警察局土城分局報告臺灣板橋地方法
    院檢察署檢察官偵查起訴。
    理  由
一、認定犯罪事實所憑的證據及理由：
    (一)上訴人即被告甲○○、乙○○二人均坦認於右揭時地發生爭執情事及肢體衝突
      。
    (二)被告乙○○因而受有腹部挫傷、頸部瘀傷及左手背瘀傷，甲○○則受有左、右
      頸部抓傷、左手背處咬傷、瘀腫、左、右手背、腕抓傷等傷害之事實，亦為其
      等二人分別自承一致在卷，復有各自提出之元復醫院診斷證明書及臺北市立仁
      愛醫院驗傷診斷書各一份（見原審卷第八頁、第四頁）可資佐證。
    (三)證人即到場處理之警員蕭俊卿亦到庭證稱當時確有看見被告乙○○手部受傷，
      被告甲○○有抓傷之情形等語（見原審卷第六十八頁）。
    (四)參酌被告二人各自提出之診斷證明書上所載傷勢，與其等指述對方傷害之部位
      暨證人蕭俊卿所述均屬相符，雙方復有爭執在先，堪信被告二人所受傷害應係
      對方所為。
    (五)綜上所述，被告二人確有互毆情形，即堪認定。
二、對於被告辯解的判斷：
    (一)被告辯解：
      1.被告甲○○辯稱：當時二人談的不愉快，被告乙○○突然出手抓我脖子及手
        臂，我為自衛乃抓住其雙手，並未出手毆打。
      2.被告乙○○辯稱：當時被告甲○○揪住我脖子，並抓著撞牆，又以右手打腹
        部打我二次，我始出手抓被告甲○○，並未毆打，甲○○還有打我胸部。又
        我有裝設假牙，不可能咬被告甲○○。
    (二)經查：
      1.被告乙○○雖在原審及本院審理中補稱被告甲○○當時尚有毆打其胸部，致
        其受有胸部挫傷之傷害云云，然被告乙○○於警訊及偵查中從未提及，其後
        再行提出此一事實，所提佐證又係診斷日期為九十年一月十九日之板橋中興
        醫院普通診斷證明書，斯時距案發時間已近一個半月，其指述真實性即有可
        疑；縱認其確有胸部挫傷，診斷時日距案發時間既久，亦能遽認為被告甲○
        ○於案發當日所造成。
      2.被告乙○○之牙齒縱非真牙，然裝設假牙之目的本即在咬囓食物，衡情應無
不能咬人身體之情形，而被告甲○○遭咬傷之部位痕跡現已甚淺，此經被告
        甲○○於原審審理中陳明在卷，再參諸其遭咬傷至今已歷年餘，亦失比對齒
        痕之時機，被告請求比對齒痕，即無從准許。
      3.又按刑法第二十三條所定正當防衛之阻卻違法事由，乃行為人對現時不法之
        侵害出於防衛自己或他人權利之行為，亦即需具備現時不法侵害之正當防衛
        情狀，及主觀上出於防衛權利之正當防衛意思之要件。本件案發當時僅有被
        告二人及被告乙○○二歲之幼子陳聖崴在場，此為雙方均供陳一致在卷；然
        其二人就當時彼此出手先後所述並不一致，且由其等所受傷勢及卷存全部資
        料，亦無從認定何人先出手及另一人則為正當防衛，是被告二人所為正當防
        衛之辯解，均乏證據可佐，無由遽信為實。
      4.綜上所述，被告二人所辯各節均無足採。
三、論罪的理由：
    (一)被告二人所為，均係犯刑法第二百七十七條第一項之傷害罪。
    (二)另查被告乙○○固尚指述被告甲○○於案發時尚有侵入住宅及推打其幼子陳聖
      崴，致陳聖崴受有頭部外傷及疑輕微腦震盪等傷害云云。惟「侵入住宅」部分
      並未經檢察官起訴在案，原審亦認與被告甲○○有罪部分無裁判上一罪關係，
      而「推打幼子」部分則未經合法告訴，復未經檢察官起訴在案，均非為起訴效
      力所及，本院自不得審究。
四、撤銷改判的理由：
    (一)撤銷原判決的理由：
      1.原審認被告二人傷害犯行均應成立，並分別量處刑罰，固非無見，惟被告乙
        ○○指述被告甲○○侵入住宅及推打其幼子部分，均非為起訴效力所及，乃
        原審就此部分竟為不另為無罪之諭知，而為實體判決，即屬訴外裁判。
      2.被告甲○○、乙○○二人分別提起上訴否認犯罪，雖無理由，惟原判決既有
        可議，自屬無可維持，應予撤銷改判。
    (二)自為判決的科刑理由：
      1.爰審酌被告二人均無前科，有臺灣高等法院檢察署刑案紀錄簡覆表附卷足稽
        ，素行非劣，及其等犯罪動機、行為方式、造成之傷害及犯罪後之態度等一
        切情狀，分別量處如主文第二項所示之刑，以示儆懲。
      2.被告行為後，刑法第四十一條之規定業經於九十年一月四日修正，並經總統
        於九十年一月十日公布，依法於九十年一月十二日生效，而修正後之刑法第
        四十一條第一項之規定：「犯最重本刑為五年以下有期徒刑以下之刑之罪，
        而受六個月以下有期徒刑之宣告，因身體、教育、職業、家庭之關係或其他
        正當事由，執行顯有困難者，得以一元以上三元以下折算一日，易科罰金，
        但確因不執行所宣告之刑，難收矯正之效，或難以維持法秩序者，不在此限
        」，比較修正前後之內容，新法對於被告並無較為不利之處，依刑法第二條
        第一項本文之規定，應均適用修正後刑法第四十一條第一項之規定諭知易科
        罰金之標準。
五、適用的法律：
    (一)刑事訴訟法第三百六十九條第一項前段、第三百六十四條、第二百九十九條第
      一項前段。
    (二)刑法第二條第一項但書、第二百七十七條第一項、第四十一條第一項前段。
    (三)罰金罰鍰提高標準條例第一條前段、第二條。
本案經檢察官劉永清到庭執行職務。
中      華      民      國      九十一      年    四      月    八      日
                                臺灣高等法院刑事第二十庭
                                    審判長法  官  葉  麗  霞
                                          法  官  李  錦  樑
                                          法  官  范  清  銘
右正本證明與原本無異。
不得上訴。
              書記官  黃  麗  玲
中      華      民      國      九十一      年    四      月    九      日
附錄：本案論罪科刑法條全文
中華民國刑法第二百七十七條
  傷害人之身體或健康者，處三年以下有期徒刑、拘役或一千元以下罰金。
  犯前項之罪因而致人於死者，處無期徒刑或七年以上有期徒刑；致重傷者，處三年
  以上十年以下有期徒刑。
